【裁判字號】    97,訴,1453
【裁判日期】    980304
【裁判案由】    偽造文書等
【裁判全文】
臺灣雲林地方法院刑事判決              97年度訴字第1453號
公  訴  人  臺灣雲林地方法院檢察署檢察官
被      告  甲○○
選任辯護人  李銘洲律師
上列被告因偽造文書等案件，經檢察官提起公訴（97年度偵字第
5431號），被告於準備程序期日就被訴事實為有罪陳述，本院進
行簡式審判程序，並判決如下：
    主  文
甲○○共同行使偽造公文書，足以生損害於公眾及他人，處有期
徒刑壹年拾月。扣案如附表編號一至三、五至九所示之物，及偽
造之「臺北士林地檢署監管科收據」（日期：九十七年十月二十
日）上之「臺灣臺北地方法院檢察署印」公印文壹枚，均沒收。
    事  實
一、甲○○於不詳時間向詐騙集團應徵擔任俗稱「車手」之取款
    工作，並於約定可就詐騙所得抽成百分之7 作為佣金後，即
    與該集團所有年籍、姓名均不詳之成年成員共同意圖為自己
    不法之所有，而基於冒充公務員行使職權、偽造特種文書並
    進而行使、偽造公文書並進而行使，及詐欺取財之犯意聯絡
    ，先於不詳時地，將自己之照片1 張交予該集團，由該集團
    之不詳成年成員於不詳時地，以不詳方式，偽造如附表編號
    1 所示之服務證1 張，及偽刻之如附表編號2 所示公印1 枚
    交給甲○○。(一)、於民國97年10月20日上午9 時許，該詐欺
    集團之不詳成年成員冒充檢察官鄭世揚之名義，撥打電話予
    乙○○，佯稱伊因涉嫌違反洗錢防制法，須將帳戶內之存款
    領出交付檢察署人員查扣，使乙○○誤信為真，而於同日先
    後前往臺灣土地銀行斗六分行、臺灣銀行斗六分行，分別從
    上開帳戶各提款新臺幣（下同）70萬元（共計140 萬元）。
    在此同時，該詐欺集團再由不詳之成年成員於不詳地點，冒
    用「臺北士林地方法院檢察署監管科」名義，分別製作內容
    為該署監管科因乙○○涉嫌違反洗錢防制法案件，而申請向
    該署檢察官鄭世揚繳交帳戶內資金140 萬元以供清查之如附
    表編號3 所示公文書；及為證明申請人乙○○繳交140 萬元
    接受監管清查如附表編號4 所示之收據，甲○○並以其保管
    之上述偽造公印，在上開2 紙偽造之公文書上蓋用公印文各
    1 枚，而偽造完成如附表編號3 、4 所示公文書。甲○○隨
    後於97年10月20日上午11時許、下午1 時許，兩度前往乙○
    ○位在雲林縣斗六市○○里○○街163 號住處，接續冒充「
    法務部士林地檢署監管科」書記官劉國宏，同時接續向乙○
    ○出示附表編號1 所示之偽造服務證，及附表編號3 所示之
    公文書而行使之，以表明係受鄭世揚檢察官之指揮，前來查
    扣資金，並再將附表編號4 偽造之收據交予乙○○收執而加
    以行使之，使乙○○陷於錯誤，遂陸續將兩筆70萬元款項交
    付甲○○，足以生損害於鄭世揚檢察官、臺灣士林地方法院
    檢察署及臺灣臺北地方法院檢察署等機關對於所屬人員管理
    、職務執行之正確性及司法文書之公信力。甲○○得手財物
    後，保留其應得之佣金10萬元，餘款則於同日下午5 時許，
    在嘉義縣之高鐵站，交給詐騙集團指派之成員。(二)、嗣該集
    團於同日接續向乙○○佯稱於翌日須再查扣第2 波資金50萬
    元，並以相同手法，接續偽造與上開內容相同，僅金額更改
    為50萬元、日期更改為97年10月21日如附表編號5 、6 所示
    公文書後，再由甲○○於97年10月21日上午10時50分許，接
    續冒充劉國宏書記官，暨持上開偽造完成之如附表編號5 、
    6 所示公文書前往乙○○住處，然因乙○○業已查覺受騙報
    警，甲○○為埋伏警員當場逮捕，並扣得如附表編號1 至10
    所示之物。
二、案經乙○○告訴雲林縣警察局斗六分局報請臺灣雲林地方法
    院檢察署檢察官偵查起訴。
    理  由
一、本件被告所犯為死刑、無期徒刑、最輕本刑為三年以上有期
    徒刑以外之罪，亦非屬高等法院管轄之第一審案件，其於準
    備程序進行中，先就被訴事實為有罪之陳述，經法官告知簡
    式審判程序之旨，並聽取公訴檢察官之意見後，依刑事訴訟
    法第273 條之1 第1 項、第273 條之2 等規定，裁定進行簡
    式審判程序，且不受同法第159 條第1 項、第161 條之2 、
    第161 條之3 、第163 條之1 及第164 條至第170 條所規定
    證據能力認定及調查方式之限制，合先敘明。
二、上開事實，業據被告甲○○於警詢、偵訊與本院審理時均坦
    承不諱，核與告訴人乙○○於警詢時之指訴（見警卷第7 頁
    至第9 頁）情節相符，並有搜索、扣押筆錄1 份（見警卷第
    10頁至第12頁）、告訴人乙○○之臺灣土地銀行、臺灣銀行
    存摺影本各1 份（見警卷第17頁至第20頁）、偽造之「臺北
    士林地檢署監管科收據」（日期：97年10月20日）1 紙、蒐
    證照片12張、贓物認領保管單1 份（見警卷第21頁至27頁）
    及本院公務電話紀錄表1 份（見本院卷）在卷可稽，復有扣
    案如附表編號1 至3 、5 至9 、10所示之物可為佐證，被告
    犯行堪予認定。
三、論罪科刑：
  (一)按刑法所謂公印，係指公署或公務員職務上所使用之印信而
    言，又所謂公印或公印文，係專指表示公署或公務員資格而
    言，即俗稱大印與小官印及其印文，最高法院著有22年上字
    第1904號及69年臺上字第693 號判例可資參照。又公印文之
    形式凡符合印信條例規定之要件而製頒，無論為印、關防、
    職章、圖記，如足以表示其為公務主體之同一性者，均屬之
    （最高法院89年度臺上字第3155號判決意旨參照）。本件如
    附表編號2 至6 所示之偽造「臺灣臺北地方法院檢察署印」
    印章1 枚，及於偽造之「臺北士林地方法院檢察署監管科」
    公文、偽造之「臺北士林地檢署監管科」收據上所蓋用上開
    印章之印文，確係表示公務機關資格之關防及印信，自屬公
    印、公印文。次按刑法第212 條所定變造「關於品行、能力
    、服務或其他相類之證書、介紹書」罪，係指變造操行證書
    、工作證書、畢業證書、成績單、服務證、差假證或介紹工
    作之書函等而言（最高法院71年度臺上字第2761號判決意旨
    亦可參照）。是附表編號1 之「法務部士林地檢署劉國宏書
    記官」之服務證，係屬特種文書。
  (二)本件被告甲○○及所屬詐騙集團成員，假冒「鄭世揚檢察官
    」之名義，要求告訴人乙○○將銀行存款交付檢方監管，並
    由被告甲○○冒充法務部士林地檢署「劉國宏書記官」（經
    本院公務電話紀錄確認該署並無此書記官），持如附表一編
    號2 至6 所示偽造公文書向告訴人乙○○行使並收取詐騙款
    項，自足以生損害於臺灣士林地方法院檢察署及臺灣臺北地
    方法院檢察署等機關對於所屬人員管理、職務執行之正確性
    及司法文書之公信力，亦足以生損害於鄭世揚檢察官，核被
    告甲○○所為，係犯刑法第216 條、第211 條之行使偽造公
    文書罪（行使偽造「臺北地檢署監管科」公文、收據部分）
    、第216 條、第212 條之行使偽造特種文書罪（行使「法務
    部士林地方法院書記官劉國宏」服務證部分）、第158 條第
    1 項之僭行公務員職權罪、第339 條第1 項之詐欺取財罪。
  (三)又偽造公印後蓋用公印文之行為，均係偽造公文書之階段行
    為；偽造公文書及偽造特種文書後進而持以行使，偽造之低
    度行為，均應為行使之高度行為所吸收，均不另論罪。
  (四)被告與年籍不詳之成年詐欺集團成員間，就上開犯行，均有
    犯意聯絡、行為分擔，皆為共同正犯。
  (五)被告甲○○與同具有犯意聯絡詐騙集團成員間，基於同一詐
    騙告訴人乙○○財物目的，先後數次冒充公務員名義行使職
    權、行使偽造特種文書、行使偽造公文書，及先後詐得2 筆
    款項及1 次詐欺取財未遂，均係基於單一犯意而於密切接近
    之時間及同地接續為之，復侵害同一社會法益，各行為之獨
    立性極為薄弱，依一般社會健全觀念，在時間差距上，難以
    強行分開，應視為數個舉動之接續施行，合為包括之1 行為
    予以評價，俱屬接續犯，應分別論以冒充公務員行使職權、
    行使偽造特種文書、行使偽造公文書、詐欺取財之實質一罪
    。是被告甲○○及騙集團成員既然係基於單一目的，接續數
    次詐騙告訴人乙○○之財物，應認為其等上開行為，就詐欺
    取財部分，已遂行其犯行，至公訴意旨認為事實欄一、(二)係
    成立詐欺取財未遂罪，則有誤會。
  (六)另被告甲○○與其他詐欺集團成員，共同行使偽造之公文書
    及特種文書、冒用公務員身分向被害人詐騙存款行為，就一
    般社會通念，咸認只有1 個行使偽造之公文書及特種文書、
    冒用公務員身分向被害人詐騙存款行為，然在法律評價上，
    實務上原認被告有行使偽造公文書行為及詐欺取財行為2 行
    為（認詐欺取財與僭行公務員職權係1 行為），復認2 行為
    間有牽連關係，而應依牽連犯從一重罪處斷，立法將牽連犯
    規定刪除，並於95年7 月1 日施行，若猶將之評價為法律犯
    罪概念之2 行為，而予以併合處罰，勢難以契合人民的感情
    ，自宜改認被告甲○○係出於單一犯意，實行1 個犯罪行為
    ，而侵害國家法益、社會法益及個人法益，該當於行使偽造
    公文書、特種文書、僭行公務員職權、詐欺取財之4 個犯罪
    構成要件，即1 行為觸犯數罪名，而依想像競合犯，從一重
    依刑法第216 條、第211 條行使偽造公文書罪論處，公訴意
    旨認被告所犯之行使偽造公文書、詐欺取財2 罪部分應予分
    論併罰，稍屬有誤，附此說明。
  (七)爰審酌被告甲○○無構成累犯之前科紀錄，有臺灣高等法院
    被告前案紀錄表1 份在卷可稽，其正值青壯盛年，卻不思以
    正途取財，為貪圖利益，竟夥同詐騙集團之成員，共同假司
    法機關之名，利用告訴人乙○○初聞涉嫌犯罪遭調查而一時
    情急，又對司法案件偵辦程序不甚熟悉之機會，冒充公務員
    ，施用詐術騙取告訴人乙○○140 萬元，手段惡劣，又以行
    使偽造公文書之方式行騙，影響司法公文書之正確性、司法
    機關公信力，所生危害甚鉅，另考量被告甲○○犯後坦承全
    部犯行，態度良好，及自承有母親待其撫養、智識程度為國
    中畢業等一切情狀，量處如主文所示之刑，以示懲戒。至公
    訴意旨求處有期徒刑3 年，經本院審酌上開各情，認為尚屬
    過重，併此敘明。
  (八)扣案如附表編號1 、3 、5 至9 號所示之物，為被告及所屬
    詐欺集團所有，供本件犯罪所用之物，且業經扣案在卷，爰
    依刑法第38條第1 項第2 款之規定沒收之；而附表編3 、5
    、6 號公文書上所偽造「臺灣臺北地方法院檢察署印」公印
    文各1 枚，不再重複宣告沒收。至編號4 告訴人乙○○所提
    出97年10月20日「臺北士林地檢署監管科」收據1 紙，業因
    行使交付告訴人，非屬被告所有，無從宣告沒收，然其上所
    偽造之「臺灣臺北地方法院檢察署印」公印文1 枚，及附表
    編號2 號之偽造「臺灣臺北地方法院檢察署印」公印1 枚，
    均不問屬於犯人與否，應依刑法第219 條規定沒收之。其餘
    扣案如附表編號10之行動電話1 支，係被告私人使用，復無
    證據證明與本件上開犯罪有關連性，此經被告甲○○於本院
    審理時陳述明確，又編號11之現金，亦由告訴人乙○○領回
    ，亦有贓物認領保管單1 份可憑，均不為沒收之諭知。
四、退併辦部分：
  (一)臺灣嘉義地方法院檢察署檢察官另以97年度偵字第8651號移
    送併辦意旨略以：被告甲○○於不詳時間向詐騙集團應徵擔
    任俗稱「車手」之取款工作，並於約定可就詐騙所得抽相當
    比例作為佣金，即與該集團所有年籍姓名均不詳之成年成員
    共同意圖為自己不法之所有，而基於冒充公務員行使職權、
    行使偽造特種文書、行使偽造公文書及詐欺取財之犯意聯絡
    ，先於不詳時地，將自己之照片交予該集團，由該集團之不
    詳成年成員於不詳時間、地點，以不詳方法偽造「法務部士
    林地檢署監管科書記官劉國宏服務證」1 張及偽刻「臺灣臺
    北地方法院檢察署印」印章1 枚，交付被告甲○○後，該詐
    欺集團旋於民國97年10月17日下午4 時30分許，由其中一位
    詐欺集團成員自稱為檢察官，打電話向被害人江黃棉謊稱
    ：其所開設之工廠及使用之帳戶遭詐騙集團盜用，如不即刻
    將36萬元交給檢察官賠償被害人，則將遭警察逮捕云云，致
    使被害人江黃棉誤信為真，而於同日前往郵局，將帳戶內
    36萬元提出。嗣於同日下午5 時許，被告甲○○前往被害人
    江黃棉位於嘉義縣中埔鄉住處，冒充「法務部士林地檢署
    監管科書記官劉國宏」，同時出示上開偽造之服務證及蓋用
    上開偽刻印章之公文而行使之，以表明係受檢察官之指揮，
    前來查扣資金，並再將該偽造之收據交予被害人江黃棉而
    行使，使江黃棉陷於錯誤，將36萬元現金交付被告甲○○
    ，足以生損害於劉國宏、江黃棉、臺灣士林地方法院檢察
    署及臺灣臺北地方法院檢察署。被告甲○○得手財物後，除
    保留應得之佣金2 萬5000餘元外，餘款則在嘉義縣太保鎮之
    高鐵站，交給詐騙集團指派之成員。嗣後被害人江黃棉發
    覺有異，經報警處理而循線查獲。因認被告甲○○涉有刑法
    第158 條第1 項之冒充公務員行使職權、第216 條、第212
    條之行使偽造特種文書、第216 條、第211 條之行使偽造公
    文書、第339 條第1 項之詐欺取財等罪嫌。
  (二)查97年度偵字第8651號併辦意旨所稱被告甲○○假冒「法務
    部士林地檢署監管科書記官劉國宏」名義之犯罪時間為97年
    10月17日，與被告本案犯罪時間相隔5 日，且該移送併辦案
    件之被害人江黃棉與本案並不相同，侵害係屬不同法益，
    難認上開移送併辦部分，與本件起訴部分有實質上一罪之關
    係，本院自無從併予審酌，均應退由檢察官另為適法處理，
    附此敘明。
五、據上論斷，應依刑事訴訟法第273 條之1 第1 項、第299 條
    第1 項前段，刑法第28條、第158 條第1 項、第216 條、第
    211 條、第212 條、第339 條第1 項、第55條、第219 條、
    第38條第1 項第2 款，刑法施行法第1 條之1 ，判決如主文
    。
本案經檢察官郭俊男到庭執行職務。
中    華    民    國    98    年    3     月    4     日
                  刑事第三庭    法  官  蕭雅毓
以上正本證明與原本無異。
如不服本判決應於收受判決後10日內向本院提出上訴書狀，並應
敘述具體理由；其未敘述上訴理由者，應於上訴期間屆滿後20日
內向本院補提理由書（均須按他造當事人之人數附繕本）。「切
勿逕送上級法院」。
                                書記官  鍾宜津
中    華    民    國    98    年    3     月    4     日
附錄本案論罪科刑法條全文：
中華民國刑法第158條（僭行公務員職權罪）
冒充公務員而行使其職權者，處3 年以下有期徒刑、拘役或5百
元以下罰金。
冒充外國公務員而行使其職權者，亦同。
中華民國刑法第211 條（偽造變造公文書罪）
偽造、變造公文書，足以生損害於公眾或他人者，處1 年以上7
年以下有期徒刑。
中華民國刑法第212條（偽造變造特種文書罪）
偽造、變造護照、旅券、免許證、特許證及關於品行、能力服務
或其他相類之證書、介紹書，足以生損害於公眾或他人者，處1
年以下有期徒刑、拘役或3 百元以下罰金。
中華民國刑法第216條（行使偽造變造或登載不實之文書罪）
行使第210 條至第215 條之文書者，依偽造、變造文書或登載不
實事項或使登載不實事項之規定處斷。
中華民國刑法第339 條（普通詐欺罪）
意圖為自己或第三人不法之所有，以詐術使人將本人或第三人之
物交付者，處5 年以下有期徒刑、拘役或科或併科1 千元以下罰
金。
以前項方法得財產上不法之利益或使第三人得之者，亦同。
前二項之未遂犯罰之。
附表：
 ┌──┬────────────┬──────────────┐
 │編號│證物名稱                │備註                        │
 ├──┼────────────┼──────────────┤
 │1   │「法務部士林地檢署監管科│供犯罪所用，且屬被告及共犯所│
 │    │書記官劉國宏服務證」（含│有，依刑法第38條第1 項第2 款│
 │    │其上換貼被告甲○○照片1 │規定沒收之。                │
 │    │張）1 張                │                            │
 │    │                        │                            │
 ├──┼────────────┼──────────────┤
 │2   │偽造「臺灣臺北地方法院檢│依刑法第219 條規定沒收之。  │
 │    │察署印」印章1 枚        │                            │
 │    │                        │                            │
 │    │                        │                            │
 ├──┼────────────┼──────────────┤
 │3   │偽造之「臺北士林地方法院│供犯罪所用，且屬被告及共犯所│
 │    │檢察署監管科」公文（日期│有，刑法第38條第1 項第2 款規│
 │    │：97年10月20日）1紙     │定沒收之。                  │
 │    │                        │                            │
 ├──┼────────────┼──────────────┤
 │4   │偽造之「臺北士林地檢署監│已交付告訴人乙○○，即非屬被│
 │    │管科收據」（日期：97年10│告及共犯所有，然其上偽造「臺│
 │    │月20日）1紙             │灣臺北地方法院檢察署印」公印│
 │    │                        │文1 枚，依刑法第219 條沒收之│
 │    │                        │。                          │
 │    │                        │                            │
 ├──┼────────────┼──────────────┤
 │5   │偽造之「臺北士林地方法院│供犯罪所用，且屬被告及共犯所│
 │    │檢察署監管科」公文（日期│有，依刑法第38條第1 項第2 款│
 │    │：97年10月21日）1紙     │規定沒收之。                │
 │    │                        │                            │
 ├──┼────────────┼──────────────┤
 │6   │偽造之「臺北士林地檢署監│供犯罪所用，且屬被告及共犯所│
 │    │管科收據」（日期：97年10│有，依刑法第38條第1 項第2 款│
 │    │月21日）1紙             │規定沒收之。                │
 │    │                        │                            │
 ├──┼────────────┼──────────────┤
 │7   │NOKIA 牌行動電話1 支（含│供犯罪所用（詐欺集團透過該等│
 │    │門號0000000000號SIM 卡1 │電話下達指示），且屬被告及共│
 │    │張）                    │犯所有，依刑法第38條第1 項第│
 │    │                        │2 款規定沒收之。            │
 │    │                        │                            │
 ├──┼────────────┼──────────────┤
 │8   │兆豐銀行帳戶（帳號：    │供犯罪所用（詐欺集團將應分配│
 │    │0000000000000000號）之提│予被告之佣金匯入左揭帳戶），│
 │    │款卡1 張                │且屬被告所有，依刑法第38條第│
 │    │                        │1 項第2 款規定沒收之。      │
 │    │                        │                            │
 ├──┼────────────┼──────────────┤
 │9   │臺灣縣市地圖集1本       │供犯罪所用（供被告找尋犯罪地│
 │    │                        │即告訴人地址），且屬被告及共│
 │    │                        │犯所有，依刑法第38條第1 項第│
 │    │                        │2款 規定沒收之。            │
 │    │                        │                            │
 ├──┼────────────┼──────────────┤
 │10  │SHARP 牌行動電話1 支（含│被告所有，惟非供犯罪所用，故│
 │    │門號0000000000號SIM 卡1 │不宣告沒收。                │
 │    │張）                    │                            │
 │    │                        │                            │
 ├──┼────────────┼──────────────┤
 │11  │現金86,000元            │已發還告訴人乙○○。        │
 │    │                        │                            │
 └──┴────────────┴──────────────┘


司法院資訊處製作；財團法人民間司法改革基金會備份。
